【裁判字號】    99,家訴,15
【裁判日期】    990630
【裁判案由】    分割遺產
【裁判全文】
臺灣嘉義地方法院民事判決              99年度家訴字第15號
原      告  庚○○
代  理  人  甲○○
被      告  胡芫褔
            丙○○
            乙○○
兼上列3人
法定代理人  子○○
被      告  壬○○
            己○○
            丁○○
            戊○○
上列當事人間請求分割遺產事件，本院於中華民國99年6月22日
言詞辯論終結，判決如下：
     主   文
一、兩造應就繼承自被繼承人胡陳雪霞、胡水西所有如附表一所
    示土地，辨理繼承登記。
二、兩造公同共有之被繼承人胡陳雪霞、胡水西所遺如附表一、
    二所示之不動產及存款應予分割如附表一、二所示。
三、訴訟費用由原告負擔新臺幣10,816元，被告子○○、壬○○
    、癸○○、丙○○、乙○○各負擔新臺幣360元，被告己○○、丁○○、戊○○各負擔新臺幣1,804元。
     事實及理由
甲、程序方面：
一、本件被告子○○、壬○○、癸○○、丙○○、乙○○、戊○○，均經本院合法通知未於言詞辯論期日到庭，均核無民事
    訴訟法第386條各款事由，爰依原告之聲請，准為一造辯論
    而為判決。
二、按訴狀送達後，原告不得將原訴變更或追加他訴，但擴張或
    減縮應受判決事項、訴訟標的對於數人必須合一確定時，追
    加其原非當事人之人為當事人者，不在此限，民事訴訟法第
    255條第1項第2款、第5款定有明文。查被告辛○○於民國98
    年3月7日死亡，辛○○之應繼分由被告子○○、壬○○、癸○○、丙○○、乙○○繼承，原告於99年4月20日具狀追加
    壬○○、癸○○、丙○○、乙○○、子○○為被告，查原告
    追加部分，屬訴訟標的對數人必須合一確定之情形，應予准
    許。再查，原告起訴時其訴之聲明係請求分割如附表一編號
    1至4所示之不動產，嗣具狀追加分割如附表一編號5至7所示
    之不動產及如附表二所示之現金，核原告之聲明為擴張應受
    判決事項之聲明者，依首揭規定，亦應予准許，均合先敘明
    。
乙、實體方面：
一、本件原告起訴主張：
（一）如附表一、二所示之遺產，原本應由原告、被告己○○、
      丁○○、戊○○、辛○○繼承，惟被告辛○○於98年3月1
      0日死亡，由其繼承人即被告子○○、壬○○、癸○○、
      丙○○、乙○○繼承其應繼分，先予說明。
（二）緣原告係胡水門與胡陳雪霞所生，於65年2月18日為胡水
      西收養，嗣胡水門於60年12月10日死亡，胡陳雪霞於64年
      4月20日與胡水西結婚。而如附表一編號1至4所示之土地
      於98年5月12日因判決共有物分割由原嘉義縣朴子市○○
      段555地號分割出。又上開4筆土地原所有權人為胡水西，
      於87年10月20日死亡，其繼承人為原告及原告之母親胡陳
      雪霞，其應繼分各為1/2，胡水西之繼承人已依法向國稅
      局申報遺產稅，並經國稅局95年9月13日核發同意移轉證
      明書在案。而兩造之母胡陳雪霞於93年1月3日死亡，其自
      胡水西繼承之應繼分，由其子女即兩造取得應繼分各5分
      之1。繼承人已依法向國稅局申報遺產稅，並經國稅局95
      年9月13日核發同意移轉證明書在案。
（三）如附表一編號5所示之土地，其原所有權人為胡水西，原
      告與胡陳雪霞各繼承1/6，胡陳雪霞之1/6由兩造按應繼分
      各取得1/30，而原告庚○○共計取得1/5；被告丁○○、
      己○○、戊○○各取得1/30；被告辛○○死亡其應繼分1/
      30，由其繼承人即被告子○○、壬○○、癸○○、丙○○
      、乙○○5人各取得1/150。如附表一編號6、7所示之土地
      、房屋，及如附表二所示之現金，其原所有權人為胡陳雪
      霞，由原告、被告辛○○、丁○○、己○○、戊○○按應
      繼分各取得1/5；被告辛○○死亡其應繼分由其繼承人即
      被告子○○、壬○○、癸○○、丙○○、乙○○5人各取
      得1/25。
（四）聲明：1、就兩造共有如附表一、二所示之遺產，應按如
      附表一、二所示身分割方法分割。2、被告辛○○業已死
      亡，追加其繼承人為被告，因被告辛○○之繼承人怠於辦
      理繼承登記，請准由原告代為辦理繼承登記。3、訴訟費
      用由兩造按比例負擔。
（五）提出繼承系統表、戶籍謄本、土地登記謄本、財政部臺灣
      省南區國稅局遺產稅逾核課期間案件同意移轉證明書影本
      、遺產稅免稅證明書影本、財政部臺灣省中區國稅財產歸
      屬資料清單等為證。
二、被告己○○、丁○○則以：希望如附表一編號6、7所示之土
    地及房屋分割由被告辛○○之子女取得等語，資為抗辯。
三、經查，原告主張兩造之被繼承人胡水西、胡陳雪霞分別於87
    年10月20日及93年1月3日死亡，遺有如附表一、二所示之土
    地、房屋及存款，而由兩造繼承或代位繼承人等前揭事實，
    而兩造迄未就如附表一所示遺產辦理繼承登記，故兩造就被
    繼承人胡水西、胡陳雪霞所繼承如附表一所示之該土地權利
    應辦理繼承登記，且對於如附表一、二所示之不動產及現金
    ，並無以遺囑定方割方法或禁止分割遺產等情，業據原告提
    出繼承系統表、戶籍謄本、土地登記謄本、財政部臺灣省南
    區國稅局遺產稅逾核課期間案件同意移轉證明書影本、遺產
    稅免稅證明書影本、財政部臺灣省中區國稅財產歸屬資料清
    單等件為證，復為被告所不爭執，自堪信為真實。茲就被繼
    承人胡水西、胡陳雪霞遺留如附表一、二所示之財產，其分
    割方法分述如下：
（一）按「各共有人，得隨時請求分割共有物。但因物之使用目
      的不能分割或契約訂有不分割之期限者，不在此限」，民
      法第823條第1項定有明文。查兩造就附表一編號7所示之
      建物，因未辦理建物保存登記，得否為本件裁判分割之客
      體（標的）？按分割遺產，核其性質，固屬處分行為之一
      種，依民法第759條：「因繼承、強制執行、公用徵收或
      法院之判決，於登記前已取得不動產物權者，非經登記，
      不得處分其物權」之規定，該所謂於登記前已取得「不動
      產物權」者，參諸民法第757條「物權，除本法或其他法
      律有規定外，不得創設」之規定，當指我國民法所明文承
      認之不動產所有權、不動產地上權、不動產永佃權、不動
      產地役權、不動產抵押權者而言，而不及於其他法無明文
      之權利。如附表一編號5所示之建物，既未辦理建物第一
      次所有權登記，參諸最高法院41年臺上字第1039號「自己
      建築之房屋，與依法律行為而取得者有別，縱使不經登記
      ，亦不在民法第七百五十八條所謂非經登記不生效力之列
      」之判例意旨，其所有權人恆為原始起造（建築）之人，
      其雖得為繼承之標的，然繼承人因繼承所取得者，並非該
      不動產之「所有權」本身，而僅為該棟建物之「事實上之
      處分權」而已（最高法院67年第二次民事庭總會決議、69
      年度臺上字第1204號判決意旨參照），既稱「事實上處分
      權」，自非前揭列舉之不動產物權，即「事實上處分權」
      之本質，雖屬所有權權能之集合，得為讓與之標的，並具
      有財產權之性質，然其不能與「不動產物權」等同視之，
      既非「不動產物權」，自無民法第759條「非經登記，不
      得處分其『物權』」規定之適用。再依民法第831條「本
      節（即民法物權編第四節共有）規定，於所有權以外之財
      產權，由數人共有或公同共有者準用之」之規定，顯然「
      所有權」以外之其他財產權，包括所謂之「事實上處分權
      」，倘係由數人分別共有或公同共有者，當亦得成為法院
      裁判分割之客體。是如附表一編號5所示之建物雖未辦理
      所有權登記，無從為繼承登記，亦無從取得足以表彰該棟
      建物之「所有權」本身，然其既已因繼承，而取得類似所
      有權權能之集合，並得據以處分該棟建物，則自「分割標
      的物之性質」言，繼承人因繼承而公同共有之「事實上處
      分權」。以上，如附表一編號7所示之建物，未辦理建物
      第一次保存登記，雖無從憑以辦理繼承登記；然兩造所繼
      承者，既非該棟建物所表彰之「所有權」，而僅係得以處
      分該棟建物之權能即「事實上處分權」，則此項權利之分
      割，自與民法第759條規定之適用無涉，而不生未經登記
      即不能分割之問題，先予敘明。
（二）再按因繼承、強制執行、公用徵收、法院之判決或其他非
      因法律行為，於登記前已取得不動產物權者，非經登記，
      不得處分其物權，民法第759條定有明文。而繼承人請求
      分割該公同共有之遺產，性質上為處分行為，如係不動產
      ，依上開規定，於未辦妥繼承登記前，不得為之（最高法
      院68年度第13次民事庭會議決議意旨參照）。不動產之繼
      承登記，得由任何繼承人為全體繼承人聲請之，除經繼承
      人全體同意，得申請為分別共有之登記外，均應申請為公
      同共有之登記，此觀土地法第73條第1項及土地登記規則
      第120條第1項規定即明。揆諸前揭說明，本件被繼承人胡
      水西、胡陳雪霞於87年10月20日、93年1月3日死亡後，其
      繼承人即兩造就如附表一編號1至6所示之遺產雖尚未辦理
      繼承登記，此有土地登記謄本可按，是原告訴請分割遺產
      ，並同時請求該等被告辦理繼承登記，為訴訟經濟，核無
      不合。因兩造無法達成遺產分割協議，而被繼承人並未以
      遺囑禁止繼承人分割遺產，兩造亦未以契約禁止分割遺產
      。從而，原告訴請被告等就如附表一、二所示之遺產應辦
      理繼承登記，求為判決如主文第一項所示，為有理由，應
      予准許。
（三）末按，同一順序之繼承人有數人時，按人數平均繼承；第
      1138條所定第一順序之繼承人，有於繼承開始前死亡或喪
      失繼承權者，由其直系血親卑親屬代位繼承其應繼分；繼
      承人有數人時，在分割遺產前，各繼承人對於遺產全部為
      公同共有；繼承人得隨時請求分割遺產，民法第1141條、
      第1140條、第1151條及第1164條分別定有明文。本件原告
      訴請分割被繼承人之遺產，即係以原告起訴狀之送達，向
      被告表示終止上述遺產之公同共有關係，依首揭說明，原
      告之請求判決分割，洵屬正當，應予准許。本院審酌兩造
      就被繼承人所遺留如附表一、二所示之遺產，按兩造應繼
      分比例為分配，並分割如附表一、二所示，為有理由，應
      予准許。
四、末按因共有物分割、經界或其他性質上類似之事件涉訟，由
    敗訴當事人負擔訴訟費用顯失公平者，法院得酌量情形，命
    勝訴之當事人負擔其一部，民事訴訟法第80條之1定有明文
    。且分割遺產之訴，乃固有必要共同訴訟，具非訟性質，是
    原告起訴請求，雖屬於法有據，然被告之應訴，實亦係固有
    必要共同訴訟之性質所使然，職故，被告所為之抗辯，自屬
    其伸張、防衛權利之必要；況且，系爭遺產既係因兩造無法
    協議分割，始經原告起訴請求本院裁判分割，則兩造顯均因
    本件訴訟而互蒙其利，為求公允，爰酌定本件訴訟費用之分
    擔如主文第3項所示。
五、本件事證已臻明確，兩造其餘主張及所提未經援用之證據，
    經本院審酌後，認為均不足以影響本判決之結果，自無逐一
    詳予論駁之必要，併此敘明。
六、據上論結，本件原告之訴為有理由，依民事訴訟法第385條
    第1項前段、第78條、第80條之1、第85條第1項但書，判決
    如主文。
中    華    民    國    99    年    6     月    30    日
                  家事法庭  法  官  黃仁勇
以上正本係照原本作成
如對本判決上訴應於判決送達後20日向本院提出上訴狀
中    華    民    國    99    年    6     月    30    日
                            書記官  孫靜芳

司法院資訊處製作；財團法人民間司法改革基金會備份。
